臺灣高雄地方法院民事判決　九十三年度重訴字第一六四號
　　原　　　告　　高雄縣燕巢鄉農會
　　法定代理人　　甲○
　　訴訟代理人　　焦文城律師
　　　　　　　　　施一帆律師
　　　　　　　　　施秉慧律師
　　被　　　告　　丁○○
　　訴訟代理人　　呂郁斌律師
　　被　　　告　　丙○○
　　訴訟代理人　　楊申田律師
　　複　代理人　　楊譜諺律師
右當事人間分配表異議之訴事件，經本院於民國九十四年二月十八日言詞辯論終結，
判決如下：
    主      文
原告之訴駁回。
訴訟費用由原告負擔。
    事實及理由
一、原告起訴主張：緣被告丙○○因前向訴外人合作金庫銀行股份有限公司（以下簡
    稱合作金庫）所為之借款尚有新台幣（下同）一百九十六萬元及其利息未完全清
    償，合作金庫乃向鈞院就其得向高雄縣燕巢鄉公所申請之「阿公店水庫水源保護
    區養豬戶（場）依法拆除補償金」計新台幣（下同）四千二百四十一萬八千一百
    六十八元聲請強制執行，而伊因被告丙○○之父即訴外人陳財夏積欠債務而向鈞
    院聲請就其所有之土地為強制執行，惟陳財夏為避免其上之豬舍及其得申領之上
    開補償金受強制執行，竟以其子即被告丙○○之名義申請上開補償金以為隱匿，
    致伊無法就該豬舍或補償金而為取償，伊乃聲請鈞院就上開補償金在伊對陳財夏
    之債權範圍內併案實施假扣押在案，惟伊細閱鈞院所製作之分配表後察覺其中被
    告丁○○對被告丙○○之債權計三千八百七十萬元（下稱系爭債權）有不實之情
    形，且鈞院於九十一年度執字第一五四三九號即被告丁○○對被告丙○○聲請強
    制執行案件中之民國九十一年五月三十一日筆錄內已載明「被告丁○○應於七日
    內補提起訴並向本院為起訴之證明，逾期即核發債權憑證，撤銷扣押之聲請。」
    等語，惟被告丁○○之後並未起訴，故其債權自不應列入分配表而不得參與分配
    ，為此爰依強制執行法第四十一條之規定提起本件訴訟，並聲明求為判決：（一
    ）確認被告間於鈞院八十九年度促字第五０八八九號支付命令所示本金三千八百
    七十萬元及其利息之債權不存在；（二）鈞院九十年度執字第一八八六四號執行
    事件之九十二年十二月八日分配表中，其次序二被告丁○○併案執行費二十七萬
    一千一百七十二元及次序八被告丁○○之借款債權三千八百七十萬元及其利息債
    權五百五十五萬五千八百三十六元應予剔除不列入分配，被告丁○○分配金額二
    千一百零二萬六千三百零七元應減為零而由其他債權人依比例分配。
二、被告則以：被告丁○○聲請併案強制執行之執行名義即鈞院八十九年度促字第五
    ０八八九號之支付命令既經確定，其即與確定判決有同一之效力，故原告除依民
    事訴訟法第五百十一條第二項之規定提起再審之訴外，不得再行提起本件消極確
    認之訴，且本件原告係以假扣押債權人之身分提起本件分配表異議之訴，惟其對
    被告丙○○聲請實施假扣押時，被告丙○○即曾向鈞院聲請命原告限期起訴，惟
    原告並未另行起訴，其自已非假扣押之債權人而無權提起本件分配表異議之訴，
    又被告丁○○已於上開記載命其起訴之筆錄後之同年六月四日向鈞院執行處聲明
    異議，鈞院執行處經聲明異議後仍繼續執行，顯見該筆錄之記載係屬不當，被告
    丁○○所有之系爭債權自得列入分配表而參與分配，而被告丁○○對被告丙○○
    取得系爭債權之緣由為訴外人陳財夏原經營豬隻養殖場，嗣因八十六年三月間國
    內發生口蹄疫事件，陳財夏因此共積欠訴外人崧歡行股份有限公司（以下簡稱崧
    歡行）飼料款九千餘萬元而無力清償，其乃將該養殖場內之豬舍及全部豬隻轉讓
    予崧歡行以抵償債務，惟因崧歡行外行無法飼養，其於數日後又將之以五千五百
    萬元之價格折價轉讓予陳財夏之子即被告丙○○，並由被告丙○○簽發面額各九
    十萬元之支票四十三紙及面額一千六百萬元之本票一紙予崧歡行收執，而因崧歡
    行之負責人即訴外人乙○○亦積欠被告丁○○五千餘萬元之債務，乙○○乃再將
    該三千八百七十萬元之借款債權讓與被告丁○○並交付上開支票四十三紙，故被
    告丁○○對被告丙○○之債權自無虛偽等語資為抗辯，並聲明求為判決：原告之
    訴駁回。
三、兩造不爭執之事實：
（一）經濟部水利署南區資源管理局依行政院八十九年十一月三十日台八十九經字第
      三三八０四號函示而同意比照「飲用水水源水質保護綱要計畫－高屏溪等五大
      河川水源保護區養豬戶補償辦法」辦理阿公店水庫集水區養豬拆遷補償事宜，
      而依上開規定，養豬戶於配合拆除場內畜舍及廢水處理設施後，得由畜舍及廢
      水處理設施之所有人申請該補償金。
（二）訴外人合作金庫因被告丙○○先前向其所支借之一百九十六萬元借款及其利息
      未全部受償而向本院聲請強制執行，經本院以九十年度執字第一八八六四號強
      制執行事件予以受理後，於九十二年四月八日核發支付轉給命令而就被告丙○○得向高雄縣燕巢鄉公所申請之「阿公店水庫水源保護區養豬戶（場）依法拆
      除補償金」計四千二百四十一萬八千一百六十八元在其上開借款債權之範圍內
      實施強制執行並為參與分配。
（三）被告丁○○於八十九年間持被告丙○○所簽發，發票日自八十六年十一月二十
      九日起至八十七年二月二十一日止，面額各九十萬元之支票四十三紙，向本院
      聲請核發支付命令（本院八十九年度促字第五０八八九號），該支付命令因被
      告丙○○未於法定期間對之提出異議而告確定，嗣被告丁○○乃持該支付命令
      之執行名義而向本院聲請就被告丙○○所得申請之上開補償金在三千八百七十
      萬元之債權範圍內為強制執行，經本院以之併入本院九十年度執字第一八八六
      四號事件執行（原執行案號為九十一年度執字第一五四三九號）而參與分配。
（四）原告因對被告丙○○之父即訴外人陳財夏有二千九百萬元及其利息、違約金之
      債權，其為避免訴外人陳財夏隱匿上開補償金，乃於九十二年間向本院聲請對
      被告丙○○所有之財產於其所有之上開債權範圍內為假扣押，經本院以九十二
      年度裁全字第一四二０號裁定准許後，於其擔保後而以本院九十二年度執全字
      第八０三號就其所有之上開債權範圍內對之實施假扣押，嗣經本院將之併入本
      院九十年度執字第一八八六四號強制執行事件中而參與分配。
四、本件兩造爭執之處在於：（一）原告得否提起本件消極確認之訴？（二）原告得
    否提起本件分配表異議之訴？（三）被告丁○○對被告丙○○是否有系爭債權？
    （四）系爭債權得否列入分配表為參與分配？
（一）原告得否提起本件消極確認之訴：
      按「債權人或債務人對於分配表所載各債權人之債權或分配金額有不同意者，
      應於分配期日一日前，向執行法院提出書狀，聲明異議。」、「異議未終結者
      ，為異議之債權人或債務人，得向執行法院對為反對陳述之債權人或債務人提
      起分配表異議之訴。但異議人已依同一事由就有爭執之債權先行提起其他訴訟
      者，毋庸再行起訴，執行法院應依該確定判決實行分配。」，強制執行法第三
      十九條第一項、第四十一條第一項分別定有明文，而考其立法理由乃稱：「按
      分配表之異議，旨在解決各債權人分配上爭執，此項爭執，不以金額之計算及
      分配次序為限，其主要者為對於債權存否之爭執。蓋依本法規定，得為執行名
      義者，不以確定終局判決為限，其他無實體確定力而依法得為執行名義者，如
      拍賣抵押物及准許本票強制執行之非訟事件裁定，以及其他依法律之規定得為
      執行名義者，種類繁多。而此等執行名義所表彰之權利，多未經實體上權利存
      否之判斷，若據以聲明參與分配，他債權人對之即非無否認之權。．．．現行
      （修正前）條文規定異議之事由，僅以金額之計算及分配次序為限，實不足以
      肆應，爰擴張異議之事由，使及於債權之本體，俾能符合實際。」等語，足見
      現行強制執行法對分配表異議之訴之規定，係在避免不肖之徒利用未經實體上
      權利存否判斷之支付命令或本票准許強制執行等作為執行名義以詐取財產上之
      利益，故分配表異議之訴，旨在於強制執行程序進行中，若有無實體確定力而
      依法得為執行名義者參與分配時，當事人得以分配表異議之訴，由民事法院就
      其債權確否存在加以認定，以免假債權參與分配而害及真正債權人之利益，從
      而分配表異議之訴之法院自得就債權存否加以調查審酌，並為實體上之判斷。
      查本件被告丁○○聲請對被告丙○○所有之財產為強制執行之執行名義固為具
      有確定效力之本院八十九年度促字第五０八八九號支付命令，惟該與確定判決
      有同一效力之支付命令依民事訴訟法第四百零一條之規定乃對非當事人或繼受
      人之原告未有效力，其為避免該當事人製造假債權參與分配而妨礙其債權之受
      償，固得就該支付命令之當事人即被告其間之債權債務關係提起消極確認之訴
      ，惟本件原告已依強制執行法第四十一條之規定就被告間之系爭債權提起分配
      表異議之訴，則依上開說明，本件該異議之訴本得就系爭債權之存否為實體上
      之審酌判斷，本訴之性質無論採形成訴訟或確認訴訟等說，其俱已包含確認之
      訴之內容而須對之加以判斷，原告自無就同一債權另行提起消極確認之訴之必
      要，其此部分之請求自無保護之必要而依法應予以駁回。
（二）原告得否提起本件分配表異議之訴：
      被告固辯以原告係以假扣押債權人之身分提起本件分配表異議之訴，而其對被
      告丙○○聲請實施假扣押時，被告丙○○曾向本院聲請命其限期起訴，惟原告
      並未另行起訴而已無權提起本訴云云，然原告就其所聲請之本院九十一年度全
      字第四九０四號假扣押准許裁定，未於實施假扣押後依本院九十一年度聲字第
      一０００號限期命起訴裁定之期限內遵期起訴，惟原告於此後業以同一事由即
      其對被告丙○○之父即訴外人陳財夏有二千九百萬元及其利息、違約金之債權
      為由而另於九十二年間再次向本院聲請對被告丙○○所有之財產於其所有上開
      債權範圍內為假扣押，並經本院以九十二年度裁全字第一四二０號裁定予以准
      許，並以本院九十二年度執全字第八０三號就其所有之上開債權範圍內對之實
      施假扣押，且經本院以之併入本院九十年度執字第一八八六四號事件執行而參
      與分配乙情已如前述，是原告據以實施本件強制執行之執行名義乃係本院九十
      二年度裁全字第一四二０號民事裁定，而被告丙○○對此並未向本院聲請限期
      起訴而無法聲請撤銷該假扣押之裁定，則原告以上開案號假扣押債權人之身分
      提起本件訴訟自為法之所許，被告上開所辯，要非可採。
（三）被告丁○○對被告丙○○是否有系爭債權：
  １、查被告丙○○之父即訴外人陳財夏因經年向訴外人崧歡行購買飼料而積欠貨款
      甚多，其又因向農民銀行岡山分行借款三千五百萬元而由連帶保證人即該行之
      負責人乙○○為之代墊本息，且復另積欠訴外人乙○○有會款債權未償，而其
      嗣於八十六年間因發生口蹄疫事件後已陷於週轉不靈，經與訴外人乙○○結算
      結果，共積欠訴外人乙○○款項九千餘萬元，其乃於同年九月十五日與訴外人
      乙○○達成協議，將上開養殖場上之豬舍二十八座及豬隻一萬六千頭轉讓予之
      以抵償上開債務，惟因訴外人乙○○無畜牧經驗，並因人力不足而無法派員進
      駐該養殖場，其遂於同年月二十二日，將該養殖場再以五千五百萬元折價讓與
      被告丙○○，雙方約定該價金由訴外人丙○○簽發發票日自八十六年十一月起
      至八十七年二月間止，面額各九十萬元之支票四十三紙以為給付，其不足部分
      則由被告丙○○另簽發面額一千六百萬元之本票乙紙先行交予訴外人乙○○收
      執，但此須於年底前以被告丙○○本人或他人之支票換回，而該兩次協議均係
      在丁○○律師事務所簽訂等情，業據證人乙○○於本院九十一年度自字第三七
      四號刑事案件審理中證述在卷（見該刑事卷第七十九頁至第九十頁），並有該
      協議書二紙附卷可稽，另被告丙○○自八十六年十一月間起至九十年五月間止
      確有養豬情事，而燕巢鄉公所九十一年十一月五日燕鄉農字第０九一００一三
      三二八號函係由農業課獸醫即訴外人何昭盛依該期間承辦人所記載被告丙○○
      自八十六年十一月間起至九十年五月間止養豬數目之記錄而擬稿，該記錄係因
      政府有固定之調查期間會派人去現場察看何人係實際養豬戶，印象中被告丙○○應是實際養豬戶等情，亦經證人何昭盛於上開案件證述在卷，並有高雄縣燕
      巢鄉公所九十一年十一月五日燕鄉農字第０九一００一三三二八號函暨附被告
      丙○○養豬總數紀錄表附於該卷足憑（見該刑事卷第五十七頁），是被告丙○○自八十六年十一月間起至九十年五月間止既經高雄縣燕巢鄉公所查核其確係
      該養殖場之實際養豬戶而非訴外人陳財夏或乙○○，此自與證人乙○○所為上
      開證述之過程內容相符，再對照上開協議書亦確係在丁○○律師事務所簽訂之
      情，其自應非臨訟杜撰之文書，證人乙○○所述應與事實相符而得採信，其於
      斯時對被告丙○○自確有總額五千五百萬元之債權甚明。至原告雖另主張訴外
      人陳財夏與被告丙○○於上開刑事案件九十一年十一月十一日之訊問時均陳稱
      無書面契約，嗣於九十二年九月十二日始提出書面契約，顯見前開協議書係事
      後製作應屬虛偽云云，惟訴外人陳財夏於斯時訊問時係供陳：「伊與被告丙○○並無簽具任何契約書」之語（見上開刑事卷第四十八頁），其並非陳稱與訴
      外人乙○○，或被告丙○○與訴外人乙○○間並無簽訂任何契約書，是原告上
      開主張亦屬無據。
  ２、次查，被告丁○○因同為訴外人崧歡行之股東而曾為該行之負責人即訴外人乙○○代墊五千餘萬元之款項，嗣其乃自訴外人乙○○受讓總額計三千八百七十
      萬元之上開支票四十三紙以為受償乙情，業經被告丁○○提出經證人乙○○簽
      領之收據及存摺明細、匯款委託書證明條、郵政國內匯款執據、收據等件為證
      ，並據證人乙○○於上開刑事案件及本院審理中到庭證述在卷（見該刑事卷第
      八十八頁及本院九十三年十一月二十四日言詞辯論筆錄），而訴外人乙○○迄
      今並未因對被告丙○○有上開五千五百萬元之債權而據以聲請強制執行乙節，
      亦為原告所不爭執，是被告丁○○與訴外人乙○○間既有上開金錢往來之證明
      ，而本院依上開文件所列金額計算結果，被告丁○○對訴外人乙○○之債權於
      八十九年八月十九日即被告丁○○聲請本院核發上開支付命令止之總額亦已超
      過上開支票四十三紙之總額即三千八百七十萬元，被告丁○○自確係因借款而
      非以無對價、不相當之對價而自訴外人乙○○取得系爭債權，否則其焉有不對
      被告丙○○聲請強制執行以保障其債權之理，原告主張被告丁○○對被告丙○○並無系爭債權存在云云洵非可採。
（四）系爭債權得否列入分配表為參與分配：
      按「第三人不承認債務人之債權或其他財產權之存在，或於數額有爭議或有其
      他得對抗債務人請求之事由時，應於接受執行法院命令後十日內，提出書狀，
      向執行法院聲明異議。」、「第三人依前條第一項規定聲明異議者，執行法院
      應通知債權人。債權人對於第三人之聲明異議認為不實時，得於收受前項通知
      後十日內向管轄法院提起訴訟，並應向執行法院為起訴之證明及將訴訟告知債
      務人。債權人未於前項規定期間內為起訴之證明者，執行法院得依第三人之聲
      請，撤銷所發執行命令。」，強制執行法第一百十九條第一項、第一百二十條
      分別定有明文。本件原告雖主張被告丁○○並未依鈞院所命限期起訴，故其債
      權不應列入分配表而參與分配云云，惟此業為被告所否認，而本院於九十一年
      四月二十二日在被告丁○○對被告丙○○聲請強制執行之上開案件中固對訴外
      人高雄縣燕巢鄉公所核發「禁止債務人丙○○收取債權，或為其他處分，第三
      人（高雄縣燕巢鄉公所）亦不得向債務人清償」之扣押命令，而訴外人高雄縣
      燕巢鄉公所乃於九十一年五月十三日函覆以「上述債務人（被告丙○○）之申
      辦案件計兩件，目前已實際丈量完畢，查估金額目前仍在計算中，且此兩件申
      辦案件其土地及地上物皆假扣押或查封在案，本所礙於法令，將於查封效力撤
      銷或執行法院同意處分時，方可按補償程序辦理後續事宜。」等語，惟本院執
      行處因誤以其函文意旨係依強制執行法第一百十九條第一項之規定聲明異議，
      故於該案件九十一年五月三十一日筆錄內誤載以「被告丁○○應於七日內補提
      起訴並向本院為起訴之證明，逾期即核發債權憑證，撤銷扣押之聲請。」等語
      ，而此情業經本院執行處查明後以「第三人（高雄縣燕巢鄉公所）並未異議，
      僅為通知而已，本院曾諭知債權人（被告丁○○）依（強制執行法）一百二十
      條起訴應屬錯誤。」等語通知被告丁○○乙情，此經本院查閱上開執行卷宗無
      訛，是訴外人高雄縣燕巢鄉公所對上開扣押命令既未對之提起異議，被告丁○○就此並無起訴之必要，其所有上開債權自得列入分配表而為分配，是原告上
      開主張亦非可採。
五、綜上所述，原告因已對被告提起應就系爭債權存否為實體上判斷之本件分配表異
    議之訴，其就同一債權本無另行提起消極確認之訴之必要，而原告係依本院准許
    之假扣押裁定聲請本件強制執行，該裁定嗣既未經被告丙○○依法聲請撤銷，原
    告自得仍為假扣押債權人而得對其質疑同列分配表之其他債權人之債權是否屬實
    提起本件分配表異議之訴，又被告丁○○係經由訴外人乙○○之轉讓而輾轉取得
    系爭債權，該債權並非虛偽不實，系爭分配表所列之債權人及其數額、次序自均
    無誤，從而原告依強制執行法第四十一條之規定為本件之請求，洵屬無據，應予
    駁回。
六、結論：本件原告之訴為無理由，依民事訴訟法第七十八條，判決如主文。
中　　　華　　　民　　　國　　九十四　　年　　　三　　　月　　　四　　　日
                              臺灣高雄地方法院民事第五庭
                                  法　　　官　何悅芳
右為正本係照原本作成。
如不服本判決，應於送達後廿日內，向本院提出上訴狀並表明上訴理由，如於本
判決宣示後送達前提起上訴者，應於判決送達後十日內補提上訴理由書（須附繕本）。
中　　　華　　　民　　　國　　九十四　　年　　　三　　　月　　　四　　　日
                                  法院書記官　周志揚
